臺灣高等法院臺中分院刑事判決　　　　96年度上訴字第2277號
上　訴　人　臺灣彰化地方法院檢察署檢察官
上　訴　人
即　被　告　甲○○
　　　　　　　　　　 (另案在臺灣彰化監獄執行中)
上列上訴人因毒品危害防制條例案件，不服臺灣彰化地方法院96
年度訴字第660號中華民國96年6月28日第一審判決（起訴案號：
臺灣彰化地方法院檢察署96年度毒偵字第1060、1256號），提起
上訴，本院判決如下：
    主  文
原判決撤銷。
甲○○施用第一級毒品，累犯，處有期徒刑拾月，減為有期徒刑
伍月；又施用第一級毒品，累犯，處有期徒刑拾月，減為有期徒
刑伍月，扣案之第一級毒品海洛因捌包（合計淨重零點公克，
空包裝總重貳點柒壹公克)均沒收銷燬之、注射針筒貳支與削尖
鏟管貳支均沒收；又施用第二級毒品，累犯，處有期徒刑陸月，
減為有期徒刑參月；又施用第二級毒品，累犯，處有期徒刑陸月
，減為有期徒刑參月，扣案之第二級毒品甲基安非他命柒包（毛
重零點玖伍公克）均沒收銷燬之，削尖鏟管貳支均沒收。應執行
有期徒刑壹年，扣案之第一級毒品海洛因捌包（合計淨重零點
公克、空包裝總重貳點柒壹公克)、及第二級毒品甲基安非他命
柒包（毛重零點玖伍公克）均沒收銷燬之、注射針筒貳支與削尖
鏟管貳支均沒收。
    事  實
一、甲○○於民國93年間，因連續施用第一、二級毒品案件，經
    臺灣彰化地方法院以93年度訴字第1343號各判處有期徒刑8
    月、5月，定應執行有期徒刑1年確定；又於94年間因偽造文
    書案件，經同院以94年度斗簡字354號判處有期徒刑3月，如
    易科罰金，以（銀元）300元折算1日確定。上開案件嗣經合
    併定應執行刑為有期徒刑1年2月確定，經送監執行，於95年
    1月31日縮刑期滿執行完畢。另其前因施用毒品案件，經送
    觀察、勒戒後，認無繼續施用毒品之傾向，於91年12月2日
    執行完畢釋放，並由臺灣彰化地方法院檢察署檢察官以91年
    度毒偵字第2015號為不起訴處分確定。詎甲○○仍不思悔改
    ，於前述觀察、勒戒執行完畢釋放後5年內，復基於施用第
    一級毒品海洛因之犯意，於96年2月5日17時許，在彰化縣田
    尾鄉○○村○○路11巷38號住處，以針筒注射之方式，施用
    第一級毒品海洛因1次，復另行基於施用第一級毒品海洛因
    之犯意，於96年2月27日22時許，在其友人邱景龍彰化縣田
    尾鄉光明巷49號住處，以同法施用第一級毒品海洛因1次。
    又另基於施用第二級毒品甲基安非他命之犯意，於96年2月5
    日17時40分許 (起訴書誤為17時許)，在其彰化縣田尾鄉○
    ○村○○路11巷38號住處，以將甲基安非他命置於吸食器內
    加熱吸食其煙霧之方式，施用第二級毒品甲基安非他命1次
    ，復另基於施用第二級毒品甲基安非他命之犯意，於96年2
    月27日22時40分許 (起訴書誤為22時許)，在其友人邱景龍
    上開住處，以同法施用第二級毒品甲基安非他命1次。嗣分
    別於：（一）96年2月6日16時30分許，為警持搜索票在其上
    開住處查獲，且經警採其尿液送驗，結果呈嗎啡及甲基安非
    他命陽性反應；（二）96年2月28日12時40分許，為警持搜
    索票在其友人邱景龍上開住處查獲，並扣得第一級毒品海洛
    因8包（海洛因合計淨重0.3公克，空包裝總重2.71公克）、
    甲基安非他命7包（毛重0.95公克）及其所有供施用毒品海
    洛因所用之注射針筒2支及其所有供施用毒品海洛因及甲基
    安非他命所用之削尖鏟管2支，且經警採其尿液送驗，結果
    呈嗎啡及甲基安非他命陽性反應。
二、案經彰化縣警察局田中、北斗分局分別報請臺灣彰化地方法
    院檢察署檢察官偵查起訴。
    理  由
一、上開事實，業據上訴人即被告 (下稱被告)甲○○迭於偵查
    、原審及本院審理時坦承不諱，並有彰化縣警察局北斗分局
    、彰化縣警察局田中分局委託檢驗尿液代號與真實姓名對照
    認證單各1紙，及詮昕科技股份有限公司出具之濫用藥物尿
    液檢驗報告2紙在卷可稽，復有注射針筒2支、削尖鏟管2支
    扣案可佐，而扣案之白粉8包，經送法務部調查局鑑驗結果
    ，確含第一級毒品海洛因成分（合計淨重0.3公克，空包裝
    總重2.71公克），有該局96年3月31日調科壹字第096230298
    20號鑑定通知書1紙在卷可佐；又被告於96年2月28日為警查
    獲當日扣案之半透明結晶物7包（毛重0.95公克），為被告
    所有供被告施用之甲基安非他命，業據被告於本院訊問時供
    明在卷，參以被告於同日經警採尿送驗結果呈甲基安非他命
    陽性反應，足徵被告確有施用第二級毒品甲基安非他命無訛
    ，被告之自白與事實相符。又被告前因施用毒品案件，經送
    觀察、勒戒後，認無繼續施用毒品之傾向，於91年12月2日
    執行完畢釋放，由臺灣彰化地方法院檢察署檢察官以91年度
    毒偵字第2015號為不起訴處分確定，有臺灣高等法院被告前
    案紀錄表1份在卷可參，本案事證明確，被告於前揭觀察、
    勒戒執行完畢釋放後，5年內再犯施用第一級毒品海洛因及
    第二級毒品甲基安非他命之犯行應堪認定，應予依法論科。
二、查海洛因、甲基安非他命分別係毒品危害防制條例第2條第2
    項第1款、第2款所稱之第一級、第二級毒品，依法均不得持
    有、施用。核被告所為，係犯毒品危害防制條例第10條第1
    項之施用第一級毒品罪及同條第2項之施用第二級毒品罪。
    被告為施用毒品海洛因、甲基安非他命而持有海洛因、甲基
    安非他命之低度行為，各為其施用之高度行為所吸收，均不
    另論罪。其所犯上開2次施用第一級毒品及2次施用第二級毒
    品4罪間，犯意各別，應予分論併罰。公訴意旨認被告先後2
    次施用第一級毒品及先後2次施用第二級毒品所為，均係集
    合犯，惟「集合犯」之態樣，係依一般社會通念，特定犯罪
    行為具有反覆實施之特性，而立法者於制定刑罰法律之初，
    亦已認知該種行為類型之反覆性，有意藉由法條中客觀構成
    要件之行為要素，涵括上開具有反覆實施特性之數個犯罪行
    為，僅受一次刑法之評價；然施用毒品犯罪，或為零星偶一
    之施用，或尚未成癮，自難認立法者於制定刑罰法律之初，
    已認知該種行為類型之反覆性，且有意藉由法條中客觀構成
    要件之行為要素，涵括上開具有反覆實施特性之數個犯罪行
    為，況施用海洛因及甲基安非他命者固會對其產生生理及心
    理之依賴性，惟施用者是否因而對海洛因及甲基安非他命習
    慣成癮，仍應視施用者之施用劑量、施用頻率及個人耐藥性
    等因素而定，本件被告縱有多次施用毒品之情形，然其是否
    業已施用毒品成癮或有施用毒品之習慣，卷內並無相關資料
    足以佐證，且被告2次施用之時間，均相距20餘日，亦難認
    係接續犯。公訴意旨認被告前揭2次施用第一級毒品海洛因
    及2次施用第二級毒品甲基安非他命之犯行，均屬集合犯之
    包括一罪，容有未洽。又被告於93年間，因連續施用第一、
    二級毒品案件，經臺灣彰化地方法院以93年度訴字第1343號
    各判處有期徒刑8月、5月，定應執行有期徒刑1年確定。又
    於94年間因偽造文書案件，經同院以94年度斗簡字354號判
    處有期徒刑3月，如易科罰金，以（銀元）300元折算1日確
    定。上開案件嗣經合併定其應執行刑為有期徒刑1年2月確定
    ，經送監執行，於95年1月31日縮刑期滿執行完畢，有臺灣
    高等法院被告前案紀錄表1份在卷可考，其於有期徒刑執行
    完畢後5年以內故意再犯本件有期徒刑以上之4罪，均為累犯
    ，應各依刑法第47條第1項之規定加重其刑。原審認被告罪
    證明確，分別予以論罪科刑，固非無見，惟被告犯上開4罪
    之時間均係於96年4月24日以前，符合中華民國九十六年罪
    犯減刑條例第2條第1項之規定，均應減其刑期2分之1，原審
    未及適用，尚有未洽，檢察官上訴意旨以被告另有其他施用
    毒品犯行，且與前開起訴部分有集合犯之包括一罪之關係雖
    無足採 (理由詳下述)，另被告上訴意旨請求從輕量刑，均
    無理由，惟原判決既有上開可議之處，自應由本院撤銷改判
    。爰審酌被告曾因施用毒品經執行觀察、勒戒及刑之執行後
    ，猶未能深切體認毒品危害己身之鉅，及早謀求脫離毒害之
    道，反於出監後即再犯，未見有何收斂、警惕之意，無視於
    毒品對於自身健康之戕害及國家對於杜絕毒品犯罪之禁令，
    自有使其接受相當時期監禁以敦化性情之必要，惟念及被告
    於偵、審時均能坦承犯行，且施用毒品固戕害個人健康至深
    ，然就他人權益之侵害仍屬有限，及其施用第一級毒品海洛
    因與第二級毒品甲基安非他命之動機等一切情狀，分別量處
    如主文所示之刑，並均減其刑期2分之一，並定其應執行之
    刑。扣案之第一級毒品海洛因8包（含與第一級毒品無從析
    離之包裝袋，合計淨重0.3公克，空包裝總重2.71公克）及
    甲基安非他命7包（含與第二級毒品無從析離之包裝袋，毛
    重0.95公克），各係毒品危害防制條例第2條第2項第1款、
    第2款所定之第一、二級毒品，均為違禁物，應依同條例第
    18條第1項前段諭知沒收銷燬之。扣案之注射針筒2支，係被
    告所有供其施用第一級毒品海洛因所用之物；扣案之削尖鏟
    管2支，係被告所有供其施用第一、二級毒品海洛因及甲基
    安非他命所用之物，業經被告供明在卷，爰均依刑法第38條
    第1項第2款之規定宣告沒收。
三、檢察官移送併辦 (臺灣彰化地方法院檢察署96年度毒偵字第
    3441號、3442號、3443號、3446、3255號)意旨略以：被告
    於96年2月9日16時許，在其彰化縣田尾鄉○○村○○路11巷
    38號住所處，分別施用第一級毒品海洛因及第二級毒品甲基
    安非他命各1次；又於96年3月6日17時許，在彰化縣田尾鄉
    ○○路路旁，施用第一級毒品海洛因1次；另於96年4月2日
    上午10時許，在彰化縣田尾鄉○里村○○路農田旁，施用第
    一級毒品海洛因及施用第二級毒品甲基安非他命各1次；再
    於96年4月21日17時30分許，在彰化縣田尾鄉○○路旁農田
    某處，施用第一級毒品海洛因1次，復於96年5月23日中午12
    時許，在彰化縣田尾鄉○○村○○路11巷38號住處房間內，
    施用第一級毒品海洛因1次，因認被告並涉有此部分施用第
    一級毒品海洛因、第二級毒品甲基安非他命之犯行，且施用
    毒品具有成癮性，必然是反覆為之，被告此部分犯行與前揭
    業經起訴之施用第一級毒品海洛因、第二級毒品甲基安非他
    命犯行間，屬包括一罪之集合犯，原審未及審酌等語。惟按
    刑法第56條連續犯之規定業於94年1月7日修正公布刪除，並
    於95年7月1日施行，而依新法對於上開反覆實施犯罪模式之
    對應處置，除合於「接續犯」或「包括一罪」之情形外，則
    僅能依數罪併罰之規定個別處斷。依最高法院八十六年臺上
    字第三二九五號判例意旨，數行為於同時同地或密切接近之
    時地實施，侵害同一之法益，各行為之獨立性極為薄弱，依
    一般社會健全觀念，在時間差距上，難以強行分開，在刑法
    評價上，以視為數個舉動之接續施行，合為包括之一行為予
    以評價，較為合理，方屬接續犯之範疇，足見「接續犯」之
    成立，係以時、空密接性為前提要件，即透過對於同一法益
    之同種類侵害行為繼續不間斷之實行，業已稀釋個別行為之
    獨立性，致使刑法評價時將之視為單一、整體之犯罪行為，
    以符合社會一般人對於行為概念之認知，並與行為人之犯罪
    目的相互結合；至於學理上「包括一罪」概念中，與施用毒
    品之犯罪型態較有關聯者，應屬「集合犯」之態樣，此即依
    一般社會通念，特定犯罪行為具有反覆實施之特性，立法者
    於制定刑罰法律之初，亦已認知該種行為類型之反覆性，而
    有意藉由法條中客觀構成要件之行為要素，涵括上開具有反
    覆實施特性之數個犯罪行為，仍僅接受一次刑法之評價為已
    足；然施用毒品犯罪，或為零星偶一之施用，是自難認立法
    者於制定刑罰法律之初，已認知該種行為類型之反覆性，且
    有意藉由法條中客觀構成要件之行為要素，涵括上開具有反
    覆實施特性之數個犯罪行為。從而多次施用毒品犯罪之行為
    ，當無論以「集合犯」之餘地，此時則應回歸一般刑法上行
    為單、複數之認定，而予論罪科刑，較稱妥適。查上開移送
    併辦部分，被告施用海洛因及甲基安非他命之時間分別為96
    年2月9日、96年3月6日、96年4月2日、96年4月21日、96 年
    5月23日，與本案起訴論罪之施用時間即96年2月5日及同年
    月27日，分別相距數日至3月以上，足見該等移送併辦部分
    之犯行與經起訴論罪部分之犯行間，並非不可分，乃具有獨
    立性；況公訴人就被告是否已具成癮性乙情，亦未提出證據
    證明，核與前揭最高法院八十六年臺上字第三二九五號判例
    所稱「數行為於同時同地或密切接近之時地實施」之特性並
    不相符，已難認合於「接續犯」之前提要件；再者，反覆施
    用毒品多次之行為，在95年7月1日新刑法施行以前，實務上
    均認定為連續犯，並非集合犯，自亦不可能因95年7月1日施
    行之新刑法已刪除連續犯之規定，而將之改認定為集合犯，
    逕論以「包括一罪」。被告經檢察官移送併案審理部分之犯
    行，即應依新法處斷，而該等施用海洛因之犯行亦應評價為
    獨立行為，自當論以數罪而分論處罰，本院無從併予審究，
    此部分應退由檢察官另行處理，併此敘明。
據上論斷，應依刑事訴訟法第369條第1項前段、第364條、第299
條第1項前段，毒品危害防制條例第10條第1項、第2項、第18條
第1項前段，刑法第11條前段、第47條第1項、第51條第5款、第
38條第1項第2款，中華民國九十六年罪犯減刑條例第2條第1項第
3款、第7條，判決如主文。
本案經檢察官乙○○到庭執行職務。
中　　華　　民　　國　　96　　年　　10　  月　　16 　 日
            刑事第十庭　審判長法　官　林  照  明
                         　   法　官  蔡  名  曜
                              法  官  郭  瑞  祥
上列正本證明與原本無異。
如不服本判決，應於判決送達後十日內向本院提出上訴狀（須附
繕本）。
                              書記官  李  妍  嬅
中　　華　　民　　國　　96　　年　　10　　月　　17　　日
附錄本案論罪科刑法條全文：
毒品危害防制條例第10條
施用第一級毒品者，處 6 月以上 5 年以下有期徒刑。
施用第二級毒品者，處 3 年以下有期徒刑。
施用第一級毒品部分得上訴，施用第二級毒品部分不得上訴。
